【裁判字號】    95,上易,1600
【裁判日期】    950830
【裁判案由】    藏匿人犯
【裁判全文】
台灣高等法院刑事判決   95年度上易字第1600號
上  訴  人  台灣桃園地方法院檢察署檢察官
被  告  甲○○
上列上訴人因被告藏匿人犯案件，不服台灣桃園地方法院95年度
易字第193號，中華民國95年5月30日第一審判決 (檢察官聲請以
簡易判決處刑，案號：94年度偵字第 22345號。原審認不宜以簡
易判決處刑，改依通常程序審理)提起上訴，本院判決如下：
主  文
上訴駁回。
理  由
一、本件檢察官聲請簡易處刑意旨略以：緣蔡清松與甲○○於民
    國(下同)94年12月16日16時30分許，同因涉嫌施用及持有第
    二級毒品安非他命，在桃園縣龍潭鄉○○路593 號格林汽車
    旅館206 室為桃園縣政府警察局平鎮分局偵查隊員警查獲，
    均帶回平鎮分局偵查隊訊問時，蔡清松因涉有多項毒品前科
    ，為隱匿身分，竟冒用其弟蔡伯昆之名義應訊，在筆錄上受
    訊問人處、蔡伯昆口卡片、蔡伯昆前科照片、同意搜索證明
    書、搜索扣押筆錄、扣押物品目錄表、權利告知書、逮捕通
    知書、檢體紀錄表等文件上，偽造「蔡伯昆」之署名合計15
    枚，足生損害於蔡伯昆及警察機關對於查緝犯罪之正確性（
    蔡伯昆所涉偽造文書部分業經判決確定）。而甲○○明知與
    其同時為警逮捕之人為蔡清松，然見蔡清松向警自稱係蔡伯
    昆時，竟基於使蔡清松隱避之意，在警詢時亦偽稱蔡清松為
    蔡伯昆，而使之隱避，嗣經警員察覺有異，調閱口卡照片質
    問之，2 人始坦承蔡清松冒用蔡伯昆名義應訊，因認被告甲
    ○○涉有刑法第164 條第1 項後段之使犯人隱避罪嫌云云。
二、公訴人認被告甲○○涉犯前揭犯行，係以：
  (一)被告自承於警詢時向警員偽稱蔡清松為蔡伯昆之事實不諱
      。
  (二)被告於94年12月16日18時15分在平鎮分局偵查隊製作之警
      詢筆錄。
  (三)蔡伯昆口卡片、蔡伯昆前科照片、同意搜索證明書、搜索
      扣押筆錄、扣押物品目錄表、權利告知書、逮捕通知書、
      檢體紀錄表等，為其主要論據。
三、按犯罪事實應依證據認定之，無證據不得認定犯罪事實。又
    不能證明被告犯罪者，應諭知無罪之判決，刑事訴訟法第15
    4條第2項、第301條第1項分別定有明文。次按刑法第 164條
    第 1項後段之使犯人隱避罪，以明知其為犯罪行為人而使之
    隱避為條件，倘「犯罪行為主體（犯罪行為人）」已遭有搜
    查權人拘禁逮捕，因犯罪行為主體即已特定，在拘禁逮捕狀
    態仍然持續的情況下，顯然無從使之隱避。又所謂使之隱避
    ，必須有指使或風示隱避之意旨始屬相當，最高法院24年台
    上字第3518號著有判例可資參照。依此見解，所謂使之隱避
    的「使之」二字，在法律概念上有其一定意義，必須對犯罪
    行為人有積極加以「指使或風示隱避」之意旨，始屬相當。
四、經查：
  (一)被告甲○○與蔡清松為夫妻關係，2 人於94年12月16日16
      時30分許，同因涉嫌施用及持有第二級毒品安非他命，在
      桃園縣龍潭鄉○○路593號格林汽車旅館206室，為桃園縣
      政府警察局平鎮分局員警查獲。而蔡清松於查獲當時，為
      圖掩飾真實身分、脫免刑責，當場即冒用其弟「蔡伯昆」
      之名義應訊，被告雖明知蔡清松假冒「蔡伯昆」名義應訊
      ，惟當場並未為任何表示。嗣被告與蔡清松為警逮捕，帶
      回桃園縣政府警察局平鎮分局偵查隊製作警詢筆錄，警員
      蔡光華於同日18時15分對被告製作第一份警詢筆錄，被告
      仍以蔡清松即為「蔡伯昆」之方式應訊，惟製作該份警詢
      筆錄後，被告即覺不妥，遂向員警表示「蔡伯昆」實為蔡
      清松之事實，在警員確認後，於同日19時25分許，再對被
      告就「蔡伯昆」實為蔡清松製作第 2份警詢筆錄。同日21
      時59分許，警方即將被告及蔡清松一同移送至台灣桃園地
      方法院檢察署應訊，經檢察官訊問後，被告當庭飭回，蔡
      清松則於翌日（94年12月17日）經原審法院羈押在案等情
      ，業據被告供承明確，核與證人蔡清松、證人即在場查獲
      員警蔡光華於原審訊問時結證之情節相符（見原審95年度
      桃簡字第173號卷第21至24頁 ），並有被告於94年12月16
      日18時15分許、19時25分許在平鎮分局偵查隊之 2份警詢
      筆錄、原審法院核發之押票（參見原審94年度桃簡字第17
      3號第28至31頁、原審94年度聲羈字第938號第15頁、94年
      度偵字第22 345號偵查卷第20、21頁）等件在卷可稽，則
      依上開情節可知，蔡清松冒用「蔡伯昆」姓名應訊之行為
      ，乃係其出於為脫免自己刑責主動所為，並非出於被告之
      指使或任何風示行為所致。而被告於第一次警詢中雖未向
      員警積極表示蔡清松並非「蔡伯昆」之事實，而消極地配
      合蔡清松假冒「蔡伯昆」之方式應訊，惟此並非以積極對
      犯罪行為人蔡清松為指使或風示使其為隱避之行為。況在
      被告向警察供稱蔡清松即為「蔡伯昆」之前，警察本即已
      緝捕蔡清松在案，且至警方移送地檢署訊問以迄原審法院
      裁定羈押止，犯罪行為人蔡清松一直均在遭逮捕拘禁之狀
      態中，換言之，本件施用毒品之犯罪行為人即已特定，縱
      被告於蔡清松受逮捕拘禁期間有配合蔡清松假冒「蔡伯昆
      」之情應訊，亦無從使蔡清松因此得以隱避而脫免其刑責
      之可能，依前開判例意旨及法條之文義說明，被告上開行
      為，核與刑法第164條第1項後段之「使之隱避」之構成要
      件行為尚屬有間。
  (二)被告於原審審理時雖稱：在旅館遭警察查獲的時候，我有
      聽到我先生蔡清松向警察自稱是蔡伯昆，當時警察也沒有
      問我，我什麼也沒有說，後來帶到警察局的時候，我明知
      道蔡清松跟警察偽稱他是蔡伯昆，因為蔡清松是我先生，
      為了維護他，我才將錯就錯，跟警察回答說蔡清松是蔡伯
      昆這件事等語（見原審95年度易字第193 號卷第33、34頁
      ），嗣於本院審理中亦供稱：被查獲後，蔡清松在汽車旅
      館就已經稱他叫蔡伯昆，後來我在警察局就將錯就錯，才
      說蔡清松是蔡伯昆，我沒有使蔡清松隱避之犯意等語，又
      稱：因為他之前有一件偽造文書罪，我怕他又被翻出來，
      才跟著說他叫蔡伯昆等語 (見本院審判筆錄 )。可見本件
      係犯罪行為人蔡清松先有自行隱避之決意與行為，被告見
      此情狀，因受警察之詢問，為避免犯罪行為人蔡清松自行
      隱避之行為遭警察識破，始配合蔡清松而對警察不實供稱
      蔡清松姓名為「蔡伯昆」。顯與刑法第164條第1項後段之
      使犯人隱避罪之犯罪構成要件不符，自不構成該項罪名。
五、綜上論述，公訴人所舉之證據均不能證明被告客觀上對犯罪
    行為人蔡清松有積極指使或風示隱避之行為，且犯罪行為人
    蔡清松既遭有搜查權人拘禁逮捕而仍在繼續狀態中，客觀上
    亦無從使之隱避，核與刑法第164 條第1 項後段之使犯人隱
    避罪之構成要件有間，自難以該罪相繩。此外，復查無其他
    證據足認被告有何使犯罪行為人隱避之犯行，自應諭知其無
    罪之判決。
六、原審本同上見解，以不能證明被告犯罪，而為被告無罪之諭
    知，經核並無不合。檢察官上訴意旨略以 「 (一)被告與蔡
    清松於民國94年12月16日下午 4時30分，在桃園縣龍潭鄉○
    ○路593號格林汽車旅館206室，因涉嫌施用及持有第二級毒
    品安非他命，為桃園縣政府警察局平鎮分局員警搜索查獲，
    並帶回桃園縣政府警察局平鎮分局訊問。被告於同日晚間 6
    時15分，即 6時40分員警訊問蔡清松前，訊問被告製作警詢
    筆錄，被告虛偽表示蔡清松名為蔡伯昆，此際員警尚未對蔡
    清松進行訊問，亦未查明蔡清松之真實身分，其搜索查獲之
    對象尚未特定，難謂對蔡清松其人已行拘禁逮捕。(二)按刑
    法第 164條之立法意旨，在於藏匿人犯對國家之搜索逮捕權
    有所妨害。本件被告為警搜索查獲後，員警對蔡清松訊問製
    作警詢筆錄前，對配合查獲伊始蔡清松之說詞，向員警表示
    蔡清松名為蔡伯昆，非單純就蔡清松冒名蔡伯昆乙情沉默以
    對，而係積極以藏匿以外之方法，向員警虛偽陳述蔡清松姓
    名為蔡伯昆，目的無非使蔡清松遭警查獲後逃避續為之逮捕
    拘禁，所為已足對國家之搜索逮捕權造成妨害，自應認係該
    當刑法第164條第1項後段使犯人隱避罪之構成要件。」云云
    。然查被告係與蔡清松於94年12月16日下午，同在龍潭鄉格
    林汽車旅館內，因涉嫌施用及持有毒品遭員警查獲後被帶回
    警局訊問時始供稱蔡清松名為蔡伯昆，斯時犯罪行為人蔡清
    松已同遭查獲並帶回警局偵訊，則犯罪行為人即為在警局之
    蔡清松之人，已屬特定，不因被告之將蔡清松之姓名偽稱為
    蔡伯昆，而變為不特定之他人，而被告並無以積極之行為使
    蔡清松隱避，已如前述，尚不符刑法第164條第1項後段使犯
    人隱避罪之構成要件。檢察官之上訴為無理由，應予駁回。
據上論斷，應依刑事訴訟法第368 條，判決如主文。
本案經檢察官黃東焄到庭執行職務。
中    華    民    國    95    年    8     月    30    日
                  刑事第一庭審判長法  官  蔡  長  溪
                                  法  官  陳  祐  治
                                  法  官  林  俊  益
以上正本證明與原本無異。
不得上訴。
                                  書記官  周  月  琴
中    華    民    國    95    年    8     月    31    日


司法院資訊處製作；財團法人民間司法改革基金會備份。
